臺灣高等法院高雄分院刑事判決　　　　 96年度上易字第581號
上　訴　人　臺灣高雄地方法院檢察署檢察官
被　　　告　乙○○
上列上訴人因被告恐嚇取財案件，不服臺灣高雄地方法院96年度
易字第600 號中華民國96年4 月30日第一審判決（起訴案號：臺
臺灣高雄地方法院檢察署95年度偵字第29809 號），提起上訴，
及移送併辦（臺灣雲林地方法院檢察署96年度偵字第2763號），
本院判決如下：
    主  文
原判決撤銷。
乙○○幫助連續犯恐嚇取財罪，處有期徒刑陸月，如易科罰金，
以銀元參佰元即新臺幣玖佰元折算壹日；減為有期徒刑參月，如
易科罰金，以銀元參佰元即新臺幣玖佰元折算壹日。
    事  實
一、乙○○雖可預知提供金融帳戶供他人使用，有可能遭犯罪集
    團成員使用為人頭帳戶，作為犯罪贓款匯進提出所用，使偵
    辦刑事案件之司法機關難以查知真實身分、追訴處罰，仍基
    於即使幫助他人恐嚇取財亦不違其本意之未必故意，於民國
    94年8 、9 月間某日，在雲林縣斗六中華影城，將其所有之
    雲林縣虎尾郵局（下稱虎尾郵局）帳號0000000-0000000 號
    之存摺、印章、提款密碼交予真實姓名年籍不詳、綽號「小
    陳」之成年男子使用，並於94年12月7 日，應綽號「小陳」
    之要求，再申辦虎尾郵局上開帳戶之網路銀行功能，將網路
    銀行密碼交予綽號「小陳」使用。嗣綽號「小陳」取得上開
    帳戶等資料後，交由所屬擄鴿恐嚇取財集團之某成員，該成
    員即基於意圖為自己不法所有之概括犯意，於94年12月22日
    ，在不詳地點，架網竊取甲○○（起訴書均誤載為陳文雄）
    所有飛經該處之賽鴿，並從賽鴿腳環取得甲○○之電話，以
    電話聯絡之方式向甲○○恐嚇稱：須匯款新臺幣（下同）24
     ,000 元至上開乙○○所有之虎尾郵局帳號內，否則將殺掉
    賽鴿等語，致使甲○○聞後因恐賽鴿遭遇不測而心生畏懼，
    遂於同日，以匯款方式將24,000元匯入乙○○上開帳戶，嗣
    經警循線查獲始悉上情。
二、上開俗稱擄鴿勒贖之竊盜及恐嚇取財犯罪集團成員共同承上
    不法所有之意圖，連續於95年1 月9 日，在不詳地點，竊取
    黃智賢所有飛經該處之賽鴿，並從賽鴿腳環取得黃智賢電話
    號碼，而於95年1 月9 日與黃智賢電話聯絡，要求渠須付出
    贖款，否則要將賽鴿殺害等語，使黃智賢恐賽鴿遭遇不測而
    心生畏懼，乃依指示於95年1 月9 日，將新臺幣2,025 元匯
    入乙○○上開帳戶內。
三、案經高雄市政府警察局三民第一分局報請臺灣高雄地方法院
    檢察署檢察官偵查起訴及雲林縣警察局斗南分局移送臺灣雲
    林地方法院檢察署檢察官移送本院併案審理。
    理  由
甲、程序方面：
一、按被告以外之人於審判外之言詞或書面陳述，除法律有規定
    者外，不得作為證據，刑事訴訟法第159 條第1 項定有明文
    ；被告以外之人於審判外之陳述，雖不符同法第159 條之1
    至159 條之4 之規定，而經當事人於審判程序同意作為證據
    ，法院審酌該言詞陳述或書面陳述作成時之情況，認為適當
    者，亦得為證據。當事人、代理人或辯護人於法院調查證據
    時，知有第159 條第1 項不得為證據之情形，而未於言詞辯
    論終結前聲明異議者，視為有前項之同意，同法第159 條之
    5 第2 項亦有明文。本判決以下所引傳聞證據，均為被告於
    法院調查證據時，表示不爭執其證據能力，本院審酌上開證
    據作成時並無不當非法之情形，認為適當，依上開說明，均
    應有證據能力。
乙、實體方面：
一、訊據被告乙○○固坦承有於上開時、地將所開立之虎尾郵局
    帳戶提供予真實姓名年籍不詳綽號「小陳」之成年男子使用
    ，惟矢口否認有何販賣帳戶之幫助恐嚇取財犯行，辯稱：我
    只是借小陳使用，不知道小陳會拿去做不法用途等語。
二、經查：
（一）被害人甲○○因前述恐嚇取財方式而交付24,000元之事實
      ，業經被害人甲○○於警詢、偵訊具結證稱明確，並有被
      告虎尾郵局帳戶之以局號帳號查詢客戶存簿資料、客戶歷
      史交易清單、郵政國內匯款執據、臺灣郵政股份有限公司
      雲林郵局96年3 月27日雲營字第0965000461號函暨所檢附
      被告開戶基本資料、客戶歷史交易清單在卷可稽，足認上
      開被害人甲○○指訴遭恐嚇取財而匯款至被告之上開郵局
      內等情，堪信為真實。
（二）被害人黃智賢因前述恐嚇取財方式而交付2,025 元之事實
      ，業據被害人黃智賢於警詢時指述甚詳，並有郵政國內匯
      款執據1 紙及以局號帳號查詢客戶資料及客戶歷史交易清
      單各1 份在卷足憑，足認開被害人黃智賢指訴遭恐嚇取財
      而匯款至被告之上開郵局內等情為真實。
（三）借予他人使用自己之金融帳戶，為確保日後他人將歸還該
      帳戶且為避免可能擔負他人債權債務糾紛之法律責任等，
      衡諸社會常情，必然先瞭解對方身份資料及聯絡方式，惟
      被告乙○○於95年12月19日偵訊時及96年4 月12日原審審
      理時供稱：伊與小陳是普通朋友，在網咖認識幾個月，不
      知道小陳之真實姓名地址，電話現在也聯絡不上，只是以
      前常在網咖見面等語在卷，此為一般社會常情，被告為27
      餘歲之成年人，實無率爾交付存摺、印章及提款卡密碼予
      幾乎不認識之人使用之理。況且，被告雖供稱伊交付存摺
      等物予「小陳」後，有想跟「小陳」要回存摺等物云云，
      惟被告卻仍於交付存摺等物後4 月餘之94年12月7 日，應
      「小陳」要求，再向虎尾郵局申辦網路銀行功能，而復將
      網路銀行密碼交予「小陳」使用，此觀之卷附虎尾郵局客
      戶歷史交易清單（參原審卷第21頁）自明，且為被告所自
      承，此即與被告辯稱相互矛盾。是被告上開所辯，顯係臨
      訟卸責之詞，不足採信。
（四）金融帳戶為個人之理財工具，而政府開放金融業申請設立
      後，金融機構大量增加，一般民眾皆可以存入最低開戶金
      額之方式自由申請開設金融帳戶，並無任何特殊之限制，
      因此一般人申請存款帳戶極為容易而便利，且得同時在不
      同金融機構申請多數存款帳戶使用，並無使用他人帳戶之
      必要，此為一般日常生活所熟知之常識，故除非充作犯罪
      使用，並藉此躲避警方追緝，一般正常使用之存款帳戶，
      並無向他人借、租用或購買帳戶存摺及提款卡等之必要。
      何況，金融存款帳戶，攸關存戶個人財產權益之保障，專
      屬性甚高，衡諸常理，若非與本人有密切關係，不可能提
      供個人帳戶供他人使用，縱有交付個人帳戶予他人使用之
      特殊情形，亦必會先行瞭解他人之身分資料及使用帳戶之
      目的始行提供，參以坊間報章雜誌及其他新聞媒體，對於
      以恐嚇取財或簡訊通知中獎、刮刮樂、假投資真詐財或其
      他類似之不法犯罪集團，經常利用大量收購之他人存款帳
      戶，以隱匿其等犯罪不法行徑，並規避執法人員之查緝，
      掩飾、確保因自己犯罪所得之財物，類此在社會上層出不
      窮的案件，亦多所報導及再三披露，是避免此等專屬性甚
      高之物品被不明人士利用為與財產有關之犯罪工具，亦應
      為一般生活認知所應有之認識。再者，被告係身心、智識
      健全、並非年幼無知或與社會隔絕之人，依其智識能力及
      社會生活經驗，對於將自己開設之帳戶之存摺、印章、密
      碼、網路銀行密碼交予不熟識之人，該帳戶將有可能會被
      利用作為實行恐嚇取財或詐欺犯罪之工具一事應有所預見
      ，縱無證據證明被告明知綽號「小陳」之男子及其所屬犯
      罪集團取得上開帳戶係用以何種犯罪，然就該犯罪集團嗣
      後將被告提供之上開帳戶供恐嚇取財之用，並藉以方便取
      得贓款及掩飾其詐欺犯行不易遭人查緝，顯有預見之可能
      ，且不違反被告之本意，是被告自有幫助恐嚇取財之未必
      故意甚明。
（五）綜上所述，足見被告前開所辯，顯係事後卸責之詞，不足
      採信。被告將存款帳戶交付該真實姓名、年籍均不詳之成
      年人，幫助彼等遂行恐嚇取財犯罪，又為彼等掩飾該犯罪
      所得財物等犯行，事證至為明確，被告乙○○幫助恐嚇取
      財犯行，堪予認定。
三、按刑法於94年2 月2 日修正公布，且自95年7 月1 日生效施
    行，而按行為後法律有變更者，適用行為時之法律，但行為
    後之法律有利於行為人者，適用最有利於行為人之法律，現
    行刑法第2 條第1 項定有明文，此規定乃與刑法第1 條罪刑
    法定主義契合，而貫徹法律禁止溯及既往原則，係規範行為
    後法律變更所生新舊法律比較適用之準據法，是刑法第2 條
    本身雖經修正，但刑法第2 條既屬適用法律之準據法，本身
    尚無比較新舊法之問題，應一律適用裁判時之現行刑法第2
    條規定以決定適用之刑罰法律。又本次刑法修正之比較新舊
    法，應就罪刑有關之共犯、未遂犯、想像競合犯、牽連犯、
    連續犯、結合犯，以及累犯加重、自首減輕暨其他法定加減
    原因（如身分加減）與加減例等一切情形，綜其全部罪刑之
    結果而為比較（最高法院95年5 月23日著有95年度第8 次刑
    庭會議決議可資參照。），其情形分別敘述如下：
（一）刑法第30條第1 項之條文次序並未更動，僅其文字略作更
      改，將「幫助他人犯罪」改為「幫助他人實行犯罪行為」
      ，以及「從犯」改為「幫助犯」，而對於幫助犯之構成要
      件與效果，並無實質上之變動，故無新舊法比較適用之問
      題。
（二）修正前刑法第33條第5 款規定「罰金：1 元以上。」，且
      被告行為時之罰金罰鍰提高標準條例第1 條前段規定：「
      依法律應處罰金、罰鍰者，就其原定數額得提高為2 倍至
      10倍」、第3 條規定：「依本條例提高罰金罰鍰之法律及
      其倍數由主管院定之」，刑法所定提高罰金本刑之數額（
      單位為銀元），業經主管院核定提高為10倍，並自72年8
      月1 日施行。至被告行為後，現行刑法第33條第5 款規定
      「罰金：新臺幣1 千元以上，以百元計算之。」，95年6
      月14日公布施行之刑法施行法第1 條之1 亦規定：「中華
      民國94年1 月7 日刑法修正施行後，刑法分則編所定罰金
      之貨幣單位為新臺幣。94年1 月7 日刑法修正時，刑法分
      則編未修正之條文定有罰金者，自94年1 月7 日刑法修正
      施行後，就其所定數額提高為30倍。但72年6 月26日至94
      年1 月7 日新增或修正之條文，就其所定數額提高為3 倍
      」；且刑法第33條第5 款亦修正為：「主刑之種類：罰金
      ，新台幣1 千元以上，以百元計算之」，則被告行為時與
      行為後之法律，就罰金刑之提高數額已有不同。而刑法第
      346 條第1 項恐嚇取財罪之法定刑為「6 月以上5 年以下
      有期徒刑，得併科1 千元以下罰金。」，則依被告行為時
      法，罰金刑部分經提高後為銀元1 萬元以下，10元以上，
      經折算為新臺幣後，最高可罰新臺幣3 萬元，最低則為新
      臺幣30元。如依被告行為後之法律，因刑法第346 條第1
      項規定，係72年6 月26日前所訂定，故罰金部分應提高為
      30倍，即最高可罰新台幣3 萬元，最低應罰新台幣1 千元
      ；經比較新、舊法之結果，應以被告行為時法即修正前刑
      法對其較為有利。
（三）刑法第41條雖係關於刑罰執行事項，參照最高法院90年度
      台非字第223 號、92年度台上字第5220號、94年度台上字
      第858 號判決要旨，若該條有所變更，亦應依刑法第2 條
      第1 項之規定，比較新舊法，以資決定應適用之法律。修
      正後之刑法第41條就易科罰金之要件「犯最重本刑為5 年
      以上有期徒刑以下之罪」及「而受6 個月以上徒刑之罪」
      部分，雖未變更，但就易科罰金之標準，由修正前之刑法
      第41條第1 項及罰金罰鍰提高標準條例第2 條之「100 元
      以上300 元以下折算1 日」（即新臺幣300 元以上900 元
      以下折算1 日），提高為「新臺幣1 千元、2 千元或3 千
      元折算1 日」，刑法修正後之易科罰金標準，顯較不利於
      被告。至於新法將原有「因身體、教育、職業、家庭之關
      係或其他正當事由，執行顯有困難」規定，予以刪除，因
      該部分係屬於檢察官指揮執行時，所應審酌事項之規定（
      最高法院77年度台非字第158 號判決參照），而與法院應
      否諭知易科罰金之要件判斷無涉，從而，比較修正前、後
      之刑法、罰金罰鍰提高標準條例之規定，仍以修正前之刑
      法及罰金罰鍰提高標準條例之規定，較有利於被告。
（四）依上所述，被告所犯幫助恐嚇取財罪之法定刑度，就有期
      徒刑或拘役部分，修正前後雖屬相同，而該條關於罰金刑
      之最高度，修正前後，亦無差異，惟該條關於罰金刑之最
      低度，因刑法第33條第5 款之修正，以致產生較不利於被
      告之結果，刑法第41條關於易科罰金標準，修正後之規定
      ，亦較不利於被告，綜合比較結果，應認適用修正前刑法
      之規定，較有利於被告。
四、論罪科刑
（一）按刑法上之幫助犯，係對於犯罪與正犯有共同之認識，而
      以幫助之意思，對於正犯資以助力，而未參與實施犯罪之
      行為者而言，迭據最高法院著有75年度臺上字第1509號、
      84年度臺上字第5998號及88年度臺上字第1270號判決意旨
      可供參照。是以，如未參與實施犯罪構成要件之行為，且
      係出於幫助之意思提供助力，即屬幫助犯，而非共同正犯
      。本案被告交付其所有虎尾郵局上開帳戶之存簿、印章、
      提款卡密碼、網路銀行密碼予真實姓名年籍不詳綽號「小
      陳」之成年男子使用，使該人及所屬恐嚇集團成員得基於
      恐嚇取財之犯意而連續向被害人甲○○恐嚇取財取得24,0
      00元，向被害人黃智賢恐嚇取財取得2,025 元，並以被告
      所提供之郵局帳戶供作指定匯款之帳戶以規避檢警機關之
      追緝，遂行其恐嚇取財之犯行，是被告之行為，對於該員
      遂行恐嚇取財犯行，資以助力，揆諸上開判決意旨，自應
      成立幫助恐嚇取財罪。
（二）核被告乙○○所為，係犯刑法第30條第1 項前段、第346
      條第1 項之幫助恐嚇取財罪。又查縱使前開恐嚇集團成員
      有多次恐嚇取財犯行，亦不另論連續犯，況以一幫助行為
      幫助他人連續犯罪，或以一行為同時幫助數人犯罪，均僅
      有一幫助行為，並無想像競合犯或連續犯之適用（司法院
      82年3 月30日廳刑一字第05283 號函可供參考）；而連
      續幫助與幫助連續為不同之犯罪態樣，如基於概括犯意，
      多次幫助他人犯罪，為連續幫助，該幫助者有多次犯罪行
      為；如以一幫助行為，幫助他人連續犯罪，則為幫助連續
      ，就幫助犯而言，僅有一次犯罪行為（最高法院89年度臺
      上字第6014號判決要旨參照）。又本件被告乙○○交付存
      摺、提款卡及密碼等資料給前開真實姓名、年籍均不詳綽
      號「小陳」之成年人，連續幫助他人犯恐嚇取財罪，爰依
      刑法第30條第2 項之規定，按正犯之刑減輕之。
五、原判決以被告乙○○罪證明確，因予論罪科刑，固非無見；
    惟查：（一）中華民國96年罪犯減刑條例已經於96年7 月4
    日公布，自96年7 月16日施行，被告犯罪時間均在96年4 月
    24 日 以前，所犯之罪合於中華民國96年罪犯減刑條例第3
    條第1 項第15款之減刑條件，且無不予減刑之情形，應減其
    刑期二分之一，原判決就此部分未及審酌，自有未洽。（二
    ）被告提供其所有之存摺、印章、提款密碼及網路銀行給綽
    號「小陳」之成年男子使用，除幫助擄鴿恐嚇取財集團之成
    員於94年12月22日，向被害人甲○○恐嚇取財24,000元外，
    又幫助該成員於95年1 月9 日向被害人黃智賢恐嚇取財2,02
    5 元，本件被告所涉上開2 件幫助恐嚇取財罪嫌，屬同一案
    件，原審對於95年1 月9 日向被害人黃智賢恐嚇取財2,025
    元部分，漏未審酌，亦有未洽。公訴人上訴意旨，以被告並
    未與被害人達成和解，原審僅量處被告有期徒刑3 月，量刑
    過輕為由，指摘原判決不當，不無理由，且原判決又有上開
    可議之處，自屬無可維持，應由本院將原判決予以撤銷改判
    。爰審酌被告任意將其所有之上開郵局帳戶提供他人使用，
    不顧該帳戶可能遭他人用以作為犯罪工具，逃避犯罪之查緝
    ，嚴重破壞社會治安及有礙金融秩序，助長犯罪歪風，並增
    加追緝犯罪及被害人尋求救濟之困難，行為實不足取，且犯
    後否認犯行，未見悔意，被害人受損金額，暨其犯罪動機、
    目的、手段等一切情狀，量處如主文第二項所示之刑，並諭
    知如易科罰金之折算標準；再依中華民國96年罪犯減刑條例
    第2 條第1 項第3 款規定，減其宣告刑為有期徒刑3 月，並
    諭知如易科罰金，以銀元300 元即新台幣900 元折算1 日。
    至原審檢察官雖具體求刑，認應量處被告有期徒刑7 月，然
    本院審酌上情，認被告以量處如主文第2 項所示之刑為適當
    ，檢察官求處之刑尚嫌過重，併此敘明。
據上論斷，應依刑事訴訟法第369 條第1 項前段、第364 條、第
299 條第1 項前段，刑法第2 條第1 項前段、第30條第1 項前段
、第2 項、第346 條第1 項、修正前刑法第41條第1 項前段，罰
金罰鍰提高標準條例第1 條前段、廢止前罰金罰鍰提高標準條例
第2 條，現行法規所定貨幣單位折算新臺幣條例第2 條之規定，
中華民國96年罪犯減刑條例第2 條第1 項第3 款、第3 條第1 項
第15款、第7 條、第9 條，判決如主文。
本案經檢察官陳建年到庭執行職務。
中　　華　　民　　國　　96　　年　　8 　　月　　9 　　日
                  刑事第二庭  審判長法  官  林正雄
                                    法  官  陳啟造
                                    法  官  黃壽燕
以上正本證明與原本無異。
不得上訴。
中　　華　　民　　國　　96　　年　　8 　　月　　9 　　日
                                    書記官  梁雅華
附錄本判決論罪科刑法條：
中華民國刑法第346條
（恐嚇取財罪）
  意圖為自己或第三人不法之所有，以恐嚇使人將本人或第三人
  之物交付者，處6 月以上5 年以下有期徒刑，得併科1 千元以
  下罰金。
  以前項方法得財產上不法之利益，或使第三人得之者，亦同。
  前2項之未遂犯罰之。
中華民國刑法第30條
 (幫助犯)
  幫助他人實行犯罪行為者，為幫助犯。雖他人不知幫助之情者
  ，亦同。
  幫助犯之處罰，得按正犯之刑減輕之。
